ACORDAO-COMPLETO-2351401

ACÓRDÃO 3724/2019 ATA 15/2019 - PRIMEIRA CÂMARA

VISTOS, relatados e discutidos estes autos de tomada de contas especial instaurada pelo Ministério do Turismo, em razão de irregularidades na execução do Convênio MTur/Município de Matinhas - PB/531/2009, o qual teve por objeto o incentivo ao turismo por meio do apoio à realização do evento intitulado “São João em Matinhas”.
ACORDAM os Ministros do Tribunal de Contas da União, reunidos em sessão da Primeira Câmara, ante as razões expostas pelo Relator, em:
9.1. com fundamento nos arts. 1º, inciso I, 16, inciso III, alíneas “b” e “c”, da Lei 8.443/1992 c/c os arts. 19 e 23, inciso III, da mesma lei, julgar irregulares as contas do Sr. José Costa Aragão Junior (CPF XXX.514.164-XX) e condená-lo ao pagamento da quantia abaixo discriminada, com a fixação do prazo de quinze dias, a contar das notificações, para comprovarem, perante o Tribunal (art. 214, inciso III, alínea “a”, do Regimento Interno) , o recolhimento da dívida aos cofres do Tesouro Nacional, atualizada monetariamente e acrescida dos juros de mora, calculados a partir das datas discriminadas, até a data do recolhimento, na forma prevista na legislação em vigor:
	VALOR ORIGINAL (R$) 
	DATA DA OCORRÊNCIA

	200.000,00
	24/7/2009

9.2. aplicar ao Sr. José Costa Aragão Junior (CPF XXX.514.164-XX) multa no valor de R$ 40.000,00 (quarenta mil reais) , com fulcro no art. 57 da Lei 8.443/1992, com a fixação do prazo de quinze dias, a contar da notificação, para comprovar, perante o Tribunal (art. 214, inciso III, alínea “a”, do Regimento Interno) , o recolhimento da dívida aos cofres do Tesouro Nacional, atualizada monetariamente desde a data desta deliberação até a do efetivo recolhimento, se for paga após o vencimento, na forma da legislação em vigor;
9.3. autorizar, desde logo, nos termos do art. 28, inciso II, da Lei 8.443/1992, a cobrança judicial das dívidas caso não atendidas as notificações;
9.4. autorizar, desde logo, o pagamento da dívida do responsável em até 36 parcelas mensais e consecutivas, nos termos do art. 26 da Lei 8.443/1992, c/c o art. 217 do Regimento Interno, fixando-lhe o prazo de quinze dias, a contar do recebimento da notificação, para comprovar perante o Tribunal o recolhimento da primeira parcela, e de trinta dias, a contar da parcela anterior, para comprovar o recolhimento das demais parcelas, devendo incidir sobre cada valor mensal, atualizado monetariamente, os juros de mora devidos, na forma prevista na legislação em vigor;
9.5. encaminhar cópia desta deliberação ao Procurador-Chefe da Procuradoria da República no Estado da Paraíba, nos termos do § 3º do art. 16 da Lei 8.443/1992 c/c o § 7º do art. 209 do Regimento Interno do TCU, para adoção das medidas cabíveis; e comunicar-lhe que o relatório e o voto que a fundamentam podem ser acessados por meio do endereço eletrônico www.tcu.gov.br/acordaos e que, caso haja interesse, o Tribunal pode enviar-lhe cópia desses documentos sem qualquer custo.

Tomada de contas especial instaurada em razão da impugnação total das despesas, decorrente de irregularidades na execução do Convênio MTur/Município de Matinhas - PB/531/2009, celebrado com o Ministério do Turismo, que teve por objeto o incentivo ao turismo, por meio do apoio à realização do evento intitulado "São João em Matinhas".

Primeira Câmara

Prefeitura Municipal de Matinhas - PB.

3. Interessados/Responsáveis:
3.1. Interessado: Coordenação-geral de Convênio - Mtur 
3.2. Responsável: José Costa Aragão Júnior (XXX.514.164-XX).

13.1. Ministros presentes: Walton Alencar Rodrigues (Presidente), Benjamin Zymler (Relator), Bruno Dantas e Vital do Rêgo.
13.2. Ministro-Substituto presente: Weder de Oliveira.

José Costa Aragão Júnior e outros

BENJAMIN ZYMLER

Adoto como relatório a instrução elaborada no âmbito da Secretaria de Controle Externo no Estado do Rio de Janeiro (peça 71) , cuja proposta de encaminhamento contou com a anuência do diretor (peça 72) , atuando com base na delegação de competência conferida pela Portaria Secex/RJ 1/2016, e do representante do Ministério Público (peça 73) : de 28 de março de 2016.
“Cuidam os autos de tomada de contas especial instaurada por Comissão de Tomada de Contas Especial vinculada à Diretoria de Administração da Secretaria Executiva do Ministério do Turismo, em 30/5/2017, em desfavor de José Costa Aragão Junior, na condição de Prefeito da Prefeitura Municipal de Matinhas - PB, no período de 2005 a 2008 e 2009 a 2012 (peça 62) , em razão da impugnação total das despesas, decorrente de irregularidades na execução do Convênio MTur/Município de Matinhas - PB/531/2009, Siafi/Siconv 703790, celebrado com o Ministério do Turismo, que teve por objeto o incentivo ao turismo, por meio do apoio à realização do evento intitulado “São João em Matinhas”, com realização nos dias 23 e 24/6/2009 (peça 1, p. 1) , no valor de R$ 200.000,00.
HISTÓRICO 
Conforme disposto na clausula quinta do termo de convênio (peça 4, p. 7) , foram previstos R$ 210.000,00 para a execução do objeto, dos quais R$ 200.000,00 seriam repassados pelo concedente e R$ 10.000,00 corresponderiam à contrapartida. 
	Os recursos federais foram repassados em parcela única, mediante ordem bancária 09OB801014, de 24/7/2009, no valor de R$ 200.000,00, e creditados na conta específica do convênio (peça 7, p. 1) .
O ajuste vigeu no período de 19/6/2009 até 20/8/2009, segundo dispôs a cláusula quarta (peça 4, p. 7) . A apresentação da prestação de contas teve o prazo máximo de até trinta dias contados do término da vigência, ou seja, até 30/12/2009, segundo o parágrafo terceiro da cláusula décima-segunda (peça 4, p. 13) .						
Na Nota Técnica de Reanálise 1208/2011, constou que a prestação de contas do convênio deveria ser reprovada em razão de terem sido apresentadas notas fiscais com descrições genéricas e de não ter sido comprovada a execução dos seguintes serviços (peça 40 e peça 58, p. 2, 3) :
a.  apresentações dos seguintes dos artistas/bandas: "Os Três do Nordeste", "Capilé",' "Sirano e Sirino e Vire e Mexe", "Forró Society", "Amazan", "Coroné Grilo, e Banda Querubina", "Jorge de Altinho" e "Forró Sem Preconceito";
b.  locação de som, palco, barracas e banheiros químicos e montagem do “Treminhão do Forró”;
c.  contratação de pessoal de apoio e equipe de segurança; e
d.  faixas e divulgações em emissoras de televisão, jornais e rádio.
Conforme constou no Relatório de Auditoria 250/2017 da Controladoria Geral da União (peça 58) , foi dada oportunidade de defesa ao responsável, tendo-lhe sido assegurado o direito ao contraditório e à ampla defesa, tendo em vista as notificações expedidas (peças 18-19, 26, 39, 41-42 e 47-48) e as alegações apresentadas (peças 20, 43 e 45) , que, todavia, foram consideradas insuficientes para elidir as irregularidades constatadas, bem como não houve o recolhimento do montante devido aos cofres da Fazenda (peça 58) .
O Certificado de Auditoria e Parecer do órgão de controle interno opinam pela irregularidade das contas e o Ministro de Estado do Turismo atesta ter tomada conhecimento do dessa opinião (peças 59-61) . 
No âmbito desta Corte, a instrução constante à peça 64 propôs a citação do ex-prefeito, para que apresentasse suas alegações de defesa e/ou recolhesse, aos cofres do Tesouro Nacional, o valor total do convênio, abatido dos recolhimentos já efetuados, em virtude da impugnação total das despesas, decorrente das irregularidades na execução física e financeira do objeto do convênio.
No pronunciamento da Sec-RJ, o diretor-técnico manifestou-se de acordo com a proposta (peça 65) . O Relator autorizou a citação (peça 66) .
EXAME TÉCNICO
O Sr. José Costa Aragão Junior foi citado mediante o Ofício 2.938/2018-TCU/Secex-RJ (peça 67) , tendo tomada ciência da comunicação em 6/12/2018 (peça 68) .
Transcorrido o prazo regimental fixado e mantendo-se inerte o aludido responsável, impõe-se que seja considerado revel, dando-se prosseguimento ao processo, de acordo com o art. 12, § 3º, da Lei 8.443/1992.
CONCLUSÃO
Diante da revelia do Sr. José Costa Aragão Junior e, inexistindo nos autos elementos que permitam concluir pela ocorrência de boa-fé ou de outros excludentes de culpabilidade em sua conduta, propõe-se que suas contas sejam julgadas irregulares e que o responsável seja condenado em débito, bem como que lhe seja aplicada a multa prevista no art. 57 da Lei 8.443/92.
PROPOSTA DE ENCAMINHAMENTO
Diante do exposto, submetem-se os autos à consideração superior, propondo ao Tribunal:
	a) com fundamento nos arts. 1º, inciso I, 16, inciso III, alíneas “b” e “c” da Lei 8.443/1992, c/c os arts. 19 e 23, inciso III, da mesma Lei, e com arts. 1º, inciso I, 209, incisos II e III, 210 e 214, inciso III, do Regimento Interno, que sejam julgadas irregulares as contas do Sr. José Costa Aragão Junior, CPF XXX.514.164-XX, e condená-lo ao pagamento da quantia a seguir especificada, com a fixação do prazo de quinze dias, a contar da notificação, para comprovar, perante o Tribunal (art. 214, inciso III, alínea “a”, do Regimento Interno) , o recolhimento da dívida aos cofres do Tesouro Nacional, atualizada monetariamente e acrescida dos juros de mora, calculados a partir das datas discriminadas, até a data do recolhimento, na forma prevista na legislação em vigor:
	VALOR ORIGINAL (R$) 
	DATA DA OCORRÊNCIA

	200.000,00
	24/7/2009

Valor atualizado até 26/3/2019: R$ 346.500,00 (peça 70) 
b) aplicar ao Sr. José Costa Aragão Junior, CPF XXX.514.164-XX, a multa prevista no art. 57 da Lei 8.443/1992, c/c o art. 267 do Regimento Interno, com a fixação do prazo de quinze dias, a contar da notificação, para comprovar, perante o Tribunal (art. 214, inciso III, alínea “a”, do Regimento Interno) , o recolhimento da dívida aos cofres do Tesouro Nacional, atualizada monetariamente desde a data do acórdão até a do efetivo recolhimento, se for paga após o vencimento, na forma da legislação em vigor;
	c) autorizar, desde logo, nos termos do art. 28, inciso II, da Lei 8.443/1992, a cobrança judicial das dívidas caso não atendidas as notificações;
	d) autorizar, desde logo, o pagamento da dívida do responsável em até 36 parcelas mensais e consecutivas, nos termos do art. 26 da Lei 8.443/1992, c/c o art. 217 do Regimento Interno, fixando-lhe o prazo de quinze dias, a contar do recebimento da notificação, para comprovar perante o Tribunal o recolhimento da primeira parcela, e de trinta dias, a contar da parcela anterior, para comprovar o recolhimento das demais parcelas, devendo incidir sobre cada valor mensal, atualizado monetariamente, os juros de mora devidos, na forma prevista na legislação em vigor;
	e) encaminhar cópia da deliberação ao Procurador-Chefe da Procuradoria da República no Estado da Paraíba, nos termos do § 3º do art. 16 da Lei 8.443/1992 c/c o § 7º do art. 209 do Regimento Interno do TCU, para adoção das medidas cabíveis; e comunicar-lhe que o relatório e o voto que a fundamentarem podem ser acessados por meio do endereço eletrônico www.tcu.gov.br/acordaos e que, caso haja interesse, o Tribunal pode enviar-lhe cópia desses documentos sem qualquer custo.”
É o relatório.

não há

Procurador Sergio Ricardo Costa Caribé.

TOMADA DE CONTAS ESPECIAL. CONVÊNIO. NÃO COMPROVAÇÃO DA BOA E REGULAR APLICAÇÃO DOS RECURSOS. CITAÇÃO. REVELIA. DÉBITO. MULTA. CIÊNCIA.

TOMADA DE CONTAS ESPECIAL (TCE)

Secretaria de Controle Externo de Tomada de Contas Especial (SecexTCE).

Trata-se de tomada de contas especial instaurada pelo Ministério do Turismo, em razão da impugnação total das despesas, decorrente de irregularidades na execução do Convênio MTur/Município de Matinhas - PB/531/2009, que teve por objeto o incentivo ao turismo, por meio do apoio à realização do evento intitulado “São João em Matinhas”, com realização nos dias 23 e 24/6/2009.
2.	Para consecução do objeto do ajuste o Ministério do Turismo, por meio da Ordem Bancária 09OB801014, de 24/7/2009, transferiu R$ 200.000,00 ao convenente, que se comprometeu a aportar, a título de contrapartida, R$ 10.000,00.
3.	Conforme a Nota Técnica de Reanálise 1208/2011, elaborada no âmbito do concedente, a prestação do convênio deveria ser reprovada, uma vez que teriam sido apresentadas notas fiscais com descrições genéricas e de não ter sido comprovada a execução dos seguintes serviços:
“a.	 apresentações dos seguintes dos artistas/bandas: "Os Três do Nordeste", "Capilé",' "Sirano e Sirino e Vire e Mexe", "Forró Society", "Amazan", "Coroné Grilo, e Banda Querubina", "Jorge de Altinho" e "Forró Sem Preconceito";
b.	 locação de som, palco, barracas e banheiros químicos e montagem do “Treminhão do Forró”;
c.	 contratação de pessoal de apoio e equipe de segurança; e
d.	 faixas e divulgações em emissoras de televisão, jornais e rádio.”
4.	Regularmente citado para apresentar alegações de defesa e/ou recolher aos Tesouro Nacional o montante de recursos transferidos diretamente à prefeitura (R$ 200.000,00) , em virtude da não comprovação da boa e regular utilização dos recursos, o Sr. José Costa Aragão Júnior, prefeito de Matinhas/PB à época dos fatos, não apresentou suas alegações de defesa, nem recolheu o débito. Dessa forma, resta caracterizada a revelia do responsável, nos termos do art. 12, inciso IV, § 3º, da Lei 8.443/1992.
5.	A jurisprudência desta Corte é firme no tocante à responsabilidade pessoal do gestor pela comprovação da regularidade na utilização dos recursos federais recebidos mediante convênio ou instrumentos congêneres. Nesse passo, todo aquele que utiliza ou gerencia recursos públicos, por dever constitucional e legal, submete-se ao encargo de demonstrar o correto emprego dos valores federais, nos termos dos arts. 70, parágrafo único, e 37, caput, da Constituição de 1988 e do art. 93 do Decreto-Lei 200, de 25 de fevereiro de 1967.
6.	Assim, não havendo nos autos elementos que possam comprovar a boa e regular aplicação dos recursos transferidos, adiro ao encaminhamento proposto pela unidade técnica e corroborado pelo representante do Ministério Público, para julgar irregulares as presentes contas, condenar o responsável ao pagamento do débito apurado, atualizado monetariamente e acrescido dos juros de mora devidos, na forma da legislação em vigor, e aplicar ao responsável a multa prevista no art. 57 da Lei 8.443/1992.
	Ante o exposto, VOTO por que seja adotada a deliberação que ora submeto a este Colegiado.
TCU, Sala das Sessões Ministro Luciano Brandão Alves de Souza, em 14 de maio de 2019.
BENJAMIN ZYMLER 
Relator